【裁判字號】    94,訴,147
【裁判日期】    950728
【裁判案由】    侵權行為損害賠償
【裁判全文】
臺灣宜蘭地方法院民事判決               94年度訴字第147號
原      告  戊○○
訴訟代理人  呂文貴律師
複  代理人  乙○○
被      告  丁○○
            丙○○○
上二人共同
訴訟代理人  林世超律師
被      告  甲○○
                        樓
上列當事人間請求侵權行為損害賠償事件，經本院於民國95年7
月12日言詞辯論終結，判決如下：
    主  文
原告之訴駁回。
訴訟費用由原告負擔。
    事實及理由
一、本件被告甲○○未於最後言詞辯論期日到場，核無民事訴訟
    法第 386條所列各款情形，爰依原告之聲請，由其一造辯論
    而為判決，合先敘明。
二、原告起訴主張：被告丁○○、丙○○○係原告之養兄嫂，丁○○、丙○○○則為被告甲○○之姑丈及姑姑。而門牌號碼
    宜蘭縣壯圍鄉○○路83號房屋（下稱系爭房屋）係原告所有
    ，因原告常居臺北，偶而始回系爭房屋探視，原告不在家時
    ，均鐵門深鎖。嗣於民國86年8月31日凌晨2時30分許，原告
    返回系爭房屋時，發覺屋內堆放布料，經查知該布料為被告
    甲○○所有，係被告丁○○、丙○○○同意，由被告丙○○○交付鑰匙予被告甲○○進入屋內擺放，原告於當日晚間 8
    時20分許，向宜蘭縣警察局礁溪分局忠孝派出所備案，並於
    86年11月13日對丁○○、丙○○○擅將系爭房屋供甲○○放
    置布料之事提出告訴，詎被告丁○○、丙○○○均明知原告
    並非誣告，竟反誣指原告誣告，對原告提出刑事告訴，而被
    告甲○○於警局初訊時，供承其進入屋內係向丙○○○拿鑰
    匙，然於偵審中竟均附和丁○○、丙○○○之說詞，改口稱
    係因房屋有鐵門沒上鎖，才打開進入，原告因此遭檢察官起
    訴，歷經7年之訴訟，直至93年10月5日始經臺灣高等法院93
    年度上更（二）字第 276號判決原告無罪確定，始還原告清
    白，故被告丁○○、丙○○○誣指原告誣告，被告甲○○，
    則附和丁○○、丙○○○作不實之證述，致侵害原告之名譽
    、人格，原告自得依侵權行為法律關係，請求被告連帶賠償
    原告精神上之損害新臺幣（下同）2,000,000 元，因刑事案
    件支出之律師費用 480,000元，因被告丁○○、丙○○○對
    原告提起民事訴訟案件，支出之律師費用70,000元。至被告
    丁○○、丙○○○雖抗辯並未交付鑰匙予被告甲○○，然被
    告甲○○業已承認有自被告丙○○○處取得鑰匙，此有錄音
    帶譯文為證，被告空言否認錄音帶譯文之真實，自不足採。
    又被告丁○○、丙○○○均將信件寄往原告所有系爭功勞路
    83號之房屋內，顯見被告丁○○、丙○○○確持有原告之鑰
    匙。且被告甲○○雖稱係自行開門進入，然原告之房屋平日
    均深鎖，此有證人林耀鏗可證。又原告因遭被告丁○○、丙○○○誣告及被告甲○○虛偽之證述導致歷經 7年訴訟，始
    得清白，原告之名譽自受有損害，至原告歷審均委任律師辯
    護及代理，因而支出律師費用，自得請求被告賠償。而被告
    丁○○、丙○○○雖以時效抗辯，然被告丁○○、丙○○○
    迄至93年更二審期間，仍繼續為不實之指述，故本件請求權
    時效，應自誣告狀態終止時起算，因而原告提起本件訴訟並
    未逾 2年之時效。至被告丁○○以被告丁○○侵占案件遭判
    無罪及原告偽造文書等二案件對於原告之損害賠償請求權主
    張抵銷，然被告丁○○所主張之上開二案件，分係83年、79
    年間之事，早已逾 2年之時效，自無得主張抵銷等語。並聲
    明：被告應連帶給付原告 2,550,000元及自起訴狀繕本送達
    之翌日起至清償日止，按年息百分之5計算之利息。
三、被告答辯要旨：
（一）被告丁○○、丙○○○則以：被告丁○○、丙○○○並未
      對原告提出誣告之告訴，亦無不實之指述，且未同意及交
      付鑰匙予被告甲○○開門進入屋內放置布料，原告與被告
      丁○○、丙○○○，前因偽造文書等案件訴訟糾紛，平日
      相處已極為不睦，原告豈有可能將鑰匙交給被告丁○○夫
      婦長達數年之久而不向被告索還？且經被告甲○○指稱，
      係因鐵門沒有上鎖始自行開門進入，更可見被告丁○○、
      丙○○○並未交付鑰匙予甲○○。原告雖提出與甲○○之
      錄音帶譯文為證，然此已經甲○○所否認，經甲○○稱該
      錄音帶係當初原告邀甲○○上車，在車上要求配合原告之
      說法所為之錄音，且以該錄音帶譯文之內容觀之，實有斷
      章取義之情形，故該錄音帶譯文之內容實與事實不符，不
      足採信。另原告主張被告將信件寄至原告上開功勞路83號
      之地址，然被告丁○○所居住之房屋，門牌號碼原係宜蘭
      縣壯圍鄉○○路83號，因房屋改建，始變更門牌號碼，故
      被告丁○○、丙○○○既本係設籍於功勞路83號，其對於
      信件送達地址，自有誤認之可能，故不能僅依此而據認被
      告丁○○、丙○○○持有原告房屋之鑰匙。退步言之，縱
      認被告確有誣告之侵權行為，然原告主張其名譽受損，受
      有非財產上之損害，究係何種名譽受損，如何減損其社會
      評價？均未見原告舉證以實其說，而原告提出律師費用之
      收據，縱屬真實，惟我國非採律師訴訟主義，原告自不得
      請求律師費用之支出。再縱認被告丁○○、丙○○○應負
      損害賠償責任，然侵權行為之損害賠償請求權，自原告知
      有損害及賠償義務人時起， 2年間不行使而消滅，則依原
      告所述，其既於86年11月即知悉被告對其提出刑事告訴，
      並遭警方移送偵辦，則原告於上開時日，當已知悉賠償義
      務人及知有損害賠償，而原告迄94年 5月始提出本件訴訟
      ，自已逾 2年之時效。又縱認被告丁○○、丙○○○應負
      損害賠償責任，且無從主張時效抗辯，則被告丁○○前於
      83年間因侵占案件而經不起訴處分確定，此部分原告亦涉
      有誣告之嫌，被告丁○○亦得請求損害賠償，並主張與本
      件之損害賠償請求抵銷之，況原告因偽造文書案件，經判
      決有罪確定，此部分被告丁○○自亦得向原告請求損害賠
      償，並主張與本件之損害賠償請求抵銷之等語，資為抗辯
      。
（二）被告甲○○則以：當初只是因為颱風，要找地方放布而已
      ，我不知道原告所稱的損害是指什麼，我否認有偽證的行
      為，原告確實有拿鑰匙給我，放布是我放的，如果原告沒
      有同意，可以直接告我侵權，為何事後還要拿鑰匙給我，
      原告所稱的名譽權受損，並不明確，也不知道如何衡量。
      那間房子有八扇門，我告訴原告其中一扇門沒有關上，我
      有打開那扇門放東西，被告丁○○、丙○○○沒有交付鑰
      匙給我，後來原告有返國回宜蘭並把鑰匙給我，原告與被
      告丁○○是兄弟，他們之間有土地糾紛，我認為此事只是
      導火線。原告回宜蘭後，有叫我單獨去他車上，叫我說鑰
      匙是我姑姑拿給我的，當時我不知道原因，後來我是在誣
      告案件檢察官傳訊後，才知道他們有土地糾紛，並說如果
      我沒有這麼說，要連我一起告，原告是叫我到車上談，我
      當時也覺得很奇怪，原告事後並對我說他有提出當時我們
      在車上談話的錄音帶等語，資為抗辯。
四、本件原告主張其因誣告案件，歷經多年訴訟，始經判決無罪
    確定，此為被告所不爭執，並經本院調閱87年度訴字第61號
    歷審刑事卷宗核閱無誤，自勘信為真實。
五、得心證之理由：
    原告另主張被告丁○○、丙○○○有誣告之行為，被告甲○○則有偽證之行為，均造成原告受有損害，請求被告連帶賠
    償原告律師費用及精神慰撫金等節，則為被告所否認，並以
    上開情詞置辯，故本件兩造之爭點即為：被告丁○○、丙○○○是否有交付鑰匙予被告甲○○？被告丁○○、丙○○○
    有無對原告提出誣告之告訴？被告甲○○是否有作不實證述
    ？原告是否得對被告請求賠償？如認原告得請求賠償，則其
    請求之金額是否合理？其請求權是否罹於時效？被告丁○○
    得否以83年度偵字第1388號、84年度偵字第 492號案件對原
    告損害賠償請求權主張抵銷之抗辯？茲分敘如下：
（一）按因故意或過失，不法侵害他人之權利者，負損害賠償責
      任，民法第184條第1項前段定有明文，又當事人主張有利
      於己之事實者，就其事實有舉證之責任，民事訴訟法第27
      7 條前段亦有明文。本件原告主張被告丁○○、丙○○○
      有誣告之行為，被告甲○○有偽證之行為，均侵害原告之
      權利，而主張被告應賠償其損害等節，既為被告所否認，
      縱使原告因被訴誣告罪而經判處無罪確定，仍不能直接論
      斷被告丁○○、丙○○○之行為即屬誣告，被告甲○○之
      行為即屬偽證，則依上開說明，仍應由原告就被告確有侵
      權行為，並造成原告受有損害一節，負舉證之責。
（二）原告主張引用本院87年度訴字第61號誣告案件之歷審刑事
      卷宗資料，故本院就該案件之卷宗資料審閱後判斷如下：
   1、原告主張被告丁○○、丙○○○於86年12月29日向警局對
      原告提出誣告之告訴，雖經被告丁○○、丙○○○否認有
      提出告訴之意，然依被告丁○○、丙○○○於86年12月29
      日於警局所製作之筆錄內容，均稱：沒有將鑰匙交予甲○○開啟放置布料，因為這件事根本是誣告我和丙○○○，
      是戊○○和甲○○聯手起來告我們的，我要對戊○○提出
      誣告告訴等語（見87年度偵字第249號卷宗第 7、8頁），
      可見被告丁○○、丙○○○確有對原告提出誣告之告訴無
      誤，又原告主張被告甲○○於刑事案件審理中為不實之證
      述，而被告甲○○對於有於刑事案件審理中證述並未自被
      告丁○○、丙○○○處取得鑰匙之部分，亦不爭執，故本
      件首應審酌者，即為被告丁○○、丙○○○是否持有原告
      系爭房屋之鑰匙，且有無交付予被告甲○○使用。
   2、原告主張依被告甲○○於警訊中之證述：於86年7、8月間
      正值颱風期間，我因做成衣廠，無處可放成衣，所以我打
      電話給戊○○，蔡正出國，我透過蔡之會計，會計小姐叫
      蔡打電話給我，有一天蔡打給我，我有徵求戊○○之同意
      ，要放置我的成衣，所以我才將成衣放置狀圍鄉○○路83
      號屋內，我要進入戊○○之屋內，才向我親姑姑丙○○○
      拿戊○○之鎖匙開功勞路83號，屋內放置成衣等語（見87
      年度偵字第249號卷宗第 5、6頁），原告主張依此可知被
      告甲○○係向被告丁○○、丙○○○拿鑰匙開門進入，然
      被告甲○○於偵查及歷審審理中，均否認上開警訊筆錄內
      容之真正，並稱上開內容，係應原告之要求所陳述，故上
      開警訊筆錄之內容是否屬實，即有疑問，故自不得僅依被
      告甲○○於警訊中之指述，即認定被告丁○○、丙○○○
      確有交付鑰匙予甲○○。
   3、依原告於87年度上訴字3034號案件提出甲○○錄音帶譯文
      內容(1)「阿嬸為這件事情，如果是好，不錯實話實講，阿
      初阿叔你那裡有位所，鎖匙先拿給我放布，當初是基於好
      意，颱風到了，門口都是布，而這些布濕了，這些布幾千
      萬、幾百萬，這次損失很頭痛，那如果今天阿叔你今天為
      這一點，你們兩個打官司，我是事實，說難聽你是我阿叔
      ，他是我姑姑、姑丈，以後鄰居知道一傳下去，當初人家
      是為了好意照顧你，看到你這樣，反而今天你反咬一口，
      講難聽以後這一點真的讓我很頭痛」，內容(2)「現在問題
      癥結就是說你怎麼進去的，今天是我姑姑及姑丈看我布放
      這樣，颱風到了，看到我到處找地方，找不到房子放這些
      布，甚至他們看不過，那這樣子你先放，然後再打電話告
      訴你叔叔說你把布放在他家裡，然後我就趕快打電話找你
      」。依錄音帶譯文內容(1)所示，被告甲○○係指稱「阿叔
      （指原告）你那裡有位所，鎖匙先拿給我放布」，依內容
      (1)之語意，反係指原告先拿鑰匙給被告甲○○，並未提及
      被告丁○○、丙○○○有交付鑰匙一事，而依錄音帶譯文
      內容(2)所示，被告甲○○在一開始先稱自己「你」是怎麼
      進去的，後又稱自己為「我」，其說話之主詞已前後矛盾
      ，實與一般交談之用語有所不符，且其二人談話內容，亦
      未提及被告丁○○、丙○○○有交付鑰匙一事，故上開二
      錄音帶譯文內容均不足為被告丁○○、丙○○○有交付鑰
      匙予被告甲○○之證明。至原告於90年度上更 (一) 字第
      254 號案件提出之錄音帶譯文內容「我阿姑仔是好意，說
      我，我放到這樣，讓我放對嗎，那你說這樣的時候，對嗎
      ，歹出出入入我說事實的，沒不對，阿叔仔沒不對，你裡
      面的東西有遺失掉，我阿姑仔才說伊這放有鎖匙，這是無
      可厚非的，這是伊住在隔壁，是不是有些東西有遺失掉，
      這我就不敢說有或沒有，畢竟我沒有看到，現在我是針對
      我這件事，給我放布這個問題來講，當初我姑姑、姑丈也
      是好意，是颱風到了，再加上那時阿叔仔我有打電話在找
      你，因為我蠻緊張，那時布放自有位找到沒位」，依其內
      容，被告甲○○固有提及被告丙○○○處放有鑰匙，然被
      告甲○○已否認上開內容之真實性，且依該次錄音內容與
      前開二次錄音內容，對於鑰匙是由何人先交予被告甲○○
      一節，均有所不明，從而，依據錄音帶譯文內容，尚不足
      以認定被告丁○○、丙○○○有交付鑰匙予被告甲○○之
      行為。
   4、原告又主張被告丁○○、丙○○○，前因要照顧其母親及
      事後辦理母親之喪事，所以曾交付鑰匙給被告丁○○、丙○○○等語，雖經證人蔡幸容於刑事一審審理時證稱：我
      媽媽是在83年 1月19日過世，是在我媽媽過世後，戊○○
      有交給丁○○鑰匙，我沒有看到，是電話問才知道等語（
      見87年度訴字第61號卷宗第44頁），然依證人蔡幸容之證
      述，其並未親眼見到原告交付鑰匙予被告丁○○，且原告
      之母親過世為83年間之事，縱使當時確有交付鑰匙予被告
      丁○○、丙○○○，亦不足以證明於86年間被告丁○○、
      丙○○○仍持有系爭鑰匙。參以原告與被告丁○○、丙○○○於83年間即分別因83年度偵字第1388號、84年度偵字
      第 492號侵占、誣告案件而交惡，則若被告丁○○、丙○○○確係持有其房屋之鑰匙，衡情原告自應向被告丁○○
      、丙○○○取回，而原告何以不向被告丁○○、丙○○○
      取回或換新鎖？反任由被告丁○○、丙○○○持有其房屋
      鑰匙自由進出其房屋？故原告此部分之主張，實與常情不
      符，不足採信。
   5、原告復主張被告丁○○、丙○○○均將保險、行動電話之
      信件寄往原告上開功勞路83號之住址，因認被告丁○○、
      丙○○○必持有鑰匙云云，然查被告丁○○於51年間、丙○○○於56年間，即已設籍於壯圍鄉○○路83號之住址，
      嗣於68年間住址變更為功勞路61號，被告丙○○○於78年
      間與戶長丁○○分炊住址變更為功勞路83號，後因蓋新屋
      ，原告分得功勞路83號，被告丁○○、丙○○○分得功勞
      路83-6、83-7號房屋，此有戶籍謄本、門牌申請書等件影
      本為證（見93年度上更二字第276號卷宗第57-64頁），故
      以被告丁○○、丙○○○原係設籍於功勞路83號之住址觀
      之，其於申請行動電話及投保時，即非無誤認之可能，而
      將送達住址記載為功勞路83號，況縱認被告丁○○、丙○○○確係明知非其設籍地而仍將送達地址記載為功勞路83
      號，然亦不能依此即推論被告丁○○、丙○○○確係持有
      原告之鑰匙。
   6、至原告主張依據證人林耀鏗之證述，可知平日原告住處之
      鐵門均深鎖云云，經查，證人林耀鏗即台電之抄表員雖證
      稱：只有其中一次門沒有關，我才進去抄表，平常門都鎖
      著，我們要抄表都是先聯絡屋主蔡先生等語（見93年度上
      更二字第276號卷宗第130頁），然衡情證人為一抄表員，
      若原告不在家，自不可能自行開門進入，而系爭房屋為八
      扇鐵門，若未上鎖僅關閉，證人林耀鏗亦不可能逐扇開啟
      而得知是否有上鎖後，再自行進入抄表，故不能依證人林
      耀鏗之證述，即謂原告之房屋確係有上鎖，而認被告甲○○所述因門未上鎖始自行進入之說詞不實。況被告甲○○
      於警訊時，除就被告丁○○、丙○○○有無交付鑰匙一節
      ，與事後偵查、歷審審理庭時所述不同外，其餘就原告有
      同意其使用系爭房屋且原告有交付鑰匙予其使用等情，均
      陳述一致，依此，尚難認被告甲○○於偵查、審理中所述
      之情節均不可採。
   7、綜上所述，依原告所舉之證據，尚不足認定被告丁○○、
      丙○○○確持有並交付鑰匙予甲○○，則自不能認定被告
      丁○○、丙○○○於警訊提出告訴時，非心有懷疑而提出
      告訴，即不能遽認被告丁○○、丙○○○所為係屬誣告之
      行為，而認被告甲○○係為不實之證述，此外，原告就被
      告是否為侵權行為一節，並未提出其他事證以實其說，則
      原告既不能盡其舉證之責任，其請求被告賠償損害自屬無
      理由，不應准許。而原告既不能舉證被告有侵權行為，則
      就其請求賠償之金額是否合理、時效及抵銷之抗辯是否可
      採等節，即無審酌之必要，附此說明。
六、從而，原告主張依據侵權行為法律關係，請求被告連帶給付
     2,550,000元及自起訴狀繕本送達之翌日起至清償日止，按
    年息百分之5計算之利息，為無理由，應予駁回。
七、至兩造其餘之攻擊或防禦方法及未經援用證據，經本院斟酌
    後，認為均不足以影響本判決之結果，自無逐一詳予論駁之
    必要，併此敘明。
八、結論：本件原告之訴無理由，並依民事訴訟法第78條、第38
    5條第1項前段 ，判決如主文。
中    華    民    國    95    年    7     月    28    日
                  臺灣宜蘭地方法院民事庭
                      法  官  鄭貽馨
正本與原本無異。
如不服本判決應於判決送達後20日內提出上訴狀（須附繕本）。
中    華    民    國    95    年    7     月    28    日
                      書記官  陳蒼仁


司法院資訊處製作；財團法人民間司法改革基金會備份。
